最　高　行　政　法　院　判　決
                                     100年度判字第1026號
上  訴  人　財團法人為恭紀念醫院
代　表　人　林佾廷
訴訟代理人　王世一
          　楊長岳律師
被 上訴 人　苗栗縣政府稅務局
代　表　人　邱顯德
上列當事人間房屋稅事件，上訴人對於中華民國99年4月6日臺中
高等行政法院99年度訴字第50號判決，提起上訴，本院判決如下
：
　　主  文
上訴駁回。
上訴審訴訟費用由上訴人負擔。
　　理  由
一、上訴人所有坐落苗栗縣頭份鎮○○里○鄰○○路128號、東庄
    里2鄰仁愛路116號、上興里12鄰水源路417巷11號及13號等4
    戶房屋（下稱系爭房屋），經被上訴人所屬竹南分局依使用
    執照所載之構造、用途、總層數及面積等，按營業用及非住
    非營稅率，以98年房屋稅繳款書（下稱原處分）核定民國（
    下同）98年房屋稅分別為新臺幣（下同）3,259,504元、662
    ,634元、57,570元及806,356元。上訴人不服，申請復查，
    經被上訴人以98年8月4日苗稅法字第0982024974號復查決定
    駁回。上訴人猶未甘服，提起訴願，仍遭決定駁回，遂提起
    行政訴訟。
二、上訴人起訴主張：(一)依房屋稅條例第15條之2、94年2月修正
    之醫療法第11條及第38條等規定，上訴人於章程中表明不以
    營利為目的，從事醫療事業，促進社會公益為宗旨，上訴人
    亦實際推動社會醫療及公益，房屋稅條例僅規定「經主管機
    關證明者」，並未明定主管機關為何，若以「慈善救濟事業
    」主管機關僅限於社會福利事業主管機關為由，未能與新增
    法規同步，且財團法人醫院與創設目的有關之營利事業所得
    稅及地價稅、牌照稅皆已減免，獨漏房屋稅，顯有差別待遇
    。本件上訴人既確有從事慈善事業與支出，依實質課稅原則
    ，自應同予免稅優惠，被上訴人企圖以財政部92年6月25日
    台財稅字第0920453838號函釋認上訴人立案之初非由「宗教
    團體所興辦」而不予免稅，無異違反實質課稅原則，及憲法
    第7條、第13條規定意旨。(二)訴願決定機關於未有任何曉諭
    或告知情況下，竟改以上訴人未檢具行政院衛生署（下稱衛
    生署）之認定文件駁回上訴人訴願，顯未符正當法律程序而
    造成突襲。稽以上訴人於89年10月間即獲有衛生署證明文件
    ，並多次將該證明文件陳報被上訴人，主張依法免徵房屋稅
    在案，被上訴人就上訴人有前開證明文件應知之甚詳而難諉
    為不知。佐以被上訴人於復查階段未以上訴人未檢具衛生署
    認定文件作為駁回理由，無非就上訴人業有衛生署證明文件
    知之甚詳使然。訴願決定機關不但未依職權調查前開情事，
    反而避開訴願法第67條之正當法律程序，逕以上訴人形式上
    未檢具衛生署認定文件作為駁回理由，自有未洽。(三)綜上，
    原處分實質違法不當，業為訴願決定所自承，然訴願決定又
    違反正當法律程序而突襲上訴人，依行政程序法第8條規定
    ，原處分及訴願決定除損及上訴人正當權利，就其程序欠缺
    誠實信用，亦實質損及人民對行政救濟程序之合理信賴等語
    ，求為判決撤銷訴願決定、復查決定及原處分。
三、被上訴人則以：(一)上訴人為立案之醫療財團法人，其主管機
    關為衛生署，惟依衛生署組織法，衛生署掌理全國衛生行政
    業務，並無權責可認定醫療財團法人是否為慈善救濟事業。
    又上訴人係依據醫療法辦理設立登記，依同法第42條規定，
    醫療財團法人之設立，應檢具捐助章程等，申請中央主管機
    關衛生署許可。是上訴人雖取得衛生署之設立許可，並章程
    明定不以營利為目的，且完成財團法人登記，其性質應等同
    於公司行號之營業人，應於開始營業前向相關主管機關申請
    設立登記，並取得營利事業登記證後始得開始營業，其二者
    之管制情形相同。是上訴人取得衛生署設立許可，係為設立
    醫院從事醫療業務所需。再依同法第46條規定，應提撥醫療
    收入結餘百分之十以上辦理醫療救濟、社區醫療服務及其他
    社會服務事項，此係屬醫療事業應回饋社會之規範，若上訴
    人確屬慈善救濟事業，本即應提出經主管機關核備之預、決
    算相關資料，以資證明所從事慈善救濟事業之內容，作為減
    免房屋稅之依據。(二)又衛生署已明白指出上訴人係屬區域醫
    院（乙類教學醫院），並非慈善救濟事業；且上訴人亦未提
    出其經主管機關核備之預、決算相關資料，以資證明所從事
    慈善救濟事業之內容，應無房屋稅條例第15條第1項第2款免
    徵房屋稅之適用，被上訴人所屬竹南分局依法課徵，應無不
    合等語，資為抗辯，求為判決駁回上訴人在原審之訴。
四、原判決以：兩造爭點為上訴人是否為房屋稅條例第15條第1
    項第2款所規定之「私立慈善救濟事業」？上訴人所提出之
    相關資料是否足以證明業已符合上開減免房屋稅之要件？財
    政部92年6月25日台財稅字第0920453838號函檢送92年6月18
    日研商「財團法人醫院房屋稅徵免」事宜會議紀錄於本案有
    無適用餘地？訴願決定逕以上訴人未檢具衛生署之認定文件
    為由駁回訴願，是否違法？茲分述如下：(一)觀諸房屋稅條例
    第15條第1項第2款、第3項規定可知，主張依房屋稅條例第
    15條第1項第2款規定減免房屋稅者，應於減免之前向當地主
    管稽徵機關申報，經調查後核定之，顯見上開減免係採事前
    申報制。查系爭98年度房屋稅之徵收期間為97年7月1日至98
    年6月30日，繳納日期為98年5月1日至98年5月31日，並展延
    至98年8月24日至98年9月23日，有系爭房屋98年房屋稅繳款
    書附原處分卷第105頁至第106頁可稽；雖上訴人曾於91年5
    月10日及92年3月14日發函向當時之主管稽徵機關苗栗縣稅
    捐稽徵處竹南分處申請減免系爭房屋稅（見原審卷第14頁至
    第19頁），然均未經核准，為兩造所不爭執，而上訴人於本
    件98年房屋稅核定前，並未再依上開規定向被上訴人申報，
    亦為上訴人所不否認，自難認其已踐行減免房屋稅之申報程
    序，而得減免系爭徵收期間內之房屋稅。雖上訴人於上開房
    屋稅核定後以其符合房屋稅條例第15條第1項第2款之減免事
    由申請復查，然稅捐稽徵法第35條第1項規定之復查申請，
    係針對核定稅捐之處分不服而來，屬行政救濟程序之一環，
    與依前開規定申報減免房屋稅要屬二事，自難相互取代。況
    逾期申報減免房屋稅獲准者，僅發生向後減免之效力，無法
    溯及適用，為上開法條所明定，自難影響已完成徵收期間之
    房屋稅，是上訴人以其符合房屋稅條例第15條第1項第2款規
    定主張減免房屋稅云云，難謂有理由。(二)退萬步言，縱認上
    訴人有前揭之申報行為，然按租稅法所重視者，為足以表徵
    納稅能力之實質經濟事實，而非其外觀之法律行為或形式上
    之登記事項，對實質上相同經濟活動所產生之相同經濟利益
    ，應課以相同之租稅，始符合租稅法律主義所要求之公平及
    實質課稅原則，故有關課徵租稅構成要件事實之判斷及認定
    ，自應以其實質上經濟事實關係及所產生之實質經濟利益為
    準，而非以形式外觀為準，否則將造成鼓勵投機及規避稅法
    之適用，無以實現租稅公平之基本理念及要求。依前揭房屋
    稅條例第15條第1項第2款規定，業經立案之私立慈善救濟事
    業，不以營利為目的，完成財團法人登記者，其直接供辦理
    事業所使用之自有房屋，免徵房屋稅。亦即，慈善救濟事業
    供辦理事業所使用之自有房屋，免徵房屋稅者，須具備3項
    要件：(1)必須經慈善救濟事業主管機關立案者；(2)不以營利
    為目的；(3)完成財團法人登記者。如三者缺一，即不得享有
    免徵房屋稅之優惠。另前揭房屋稅條例第15條第3項亦明定
    ，主張有同條第1項第1款至第8款、第10款、第11款及第2項
    規定減免房屋稅者，應由納稅義務人申報當地主管稽徵機關
    調查核定之。據上可知，納稅義務人主張有房屋稅條例第15
    條第1項第2款之房屋稅減免事由時，主管稽徵機關應本於實
    質課稅原則，依據法律規定要件認定之，並有最後之核定權
    ，並不當然受其提出之申報資料所拘束。本件上訴人固提出
    上訴人醫院組織架構圖、財團法人為恭紀念醫院捐助章程、
    上訴人醫院回饋社會資料、行政院衛生署89年10月27日衛署
    醫字第0890016255號函（此函為原審法院審理時提出）等件
    為證，主張其符合房屋稅條例第15條第1項第2款之減免房屋
    稅事由。然查，上訴人所訂「財團法人為恭紀念醫院捐助章
    程」第3條係記載：「一、本院不以營利為目的，從事醫療
    事業，促進社會公益為宗旨。二、本院對低收入戶、貧民、
    殘障者就醫，提供補助醫療保健服務以落實社會福利慈善政
    策為目的。」（參見原處分卷第44頁）；另上訴人前以89年
    9月15日（89）為恭醫字第1009號函，向衛生署申請核發慈
    善救濟事業證明，據該署89年10月27日衛署醫字第08900162
    55號函復以：「貴法人為辦理房屋稅之減免，申請核發慈善
    救濟事業證明乙案．．．說明二、查貴法人係由呂實梧先生
    等人捐助礦工醫院頭份分院之設備資產、土地及房舍，經本
    署於82年6月19日以衛署醫字第8229024號函許可設立之財團
    法人醫院，設立宗旨係非以營利為目的，從事醫療、公益事
    業，並對低收入戶、殘障等弱勢團體，提供醫療保健服務之
    補助，以落實社會福利慈善事業之推動。三、復查貴法人係
    經本署89年度醫院評鑑暨教學醫院評鑑為區域醫院（乙類教
    學醫院）在案，對當地醫療頗多助益。」等語（參見原審卷
    第13頁）。其中所稱「不以營利為目的」、「促進社會公益
    」、「對低收入戶、貧民、殘障者就醫，提供補助醫療保健
    服務以落實社會福利慈善政策」、「從事醫療、公益事業，
    並對低收入戶、殘障等弱勢團體，提供醫療保健服務之補助
    ，以落實社會福利慈善事業之推動」等，皆僅是其設立之宗
    旨或目的，其實情如何，是否確實從事「慈善救濟事業」，
    尚難直接從上開捐助章程記載及行政院衛生署函文內容加以
    確認。雖上訴人另提出醫院回饋社會資料（參見原處分卷第
    41頁及第42頁）為佐證，然查該所謂之回饋社會資料，僅空
    泛條列各項活動或贊助名稱，並未具體明確指出實際內容及
    提出相關帳簿文據供查核，尚難逕予採認。且依醫療法第46
    條規定，醫療財團法人本應提撥年度醫療收入結餘之一定比
    例辦理有關研究發展、人才培訓、健康教育、醫療救濟、社
    區醫療服務及其他社會服務等事項，是上訴人上開所提出回
    饋社會資料可否進一步作為從事「慈善救濟事業」之依據，
    亦不無疑問。此外，上訴人復未提出其他有關從事「慈善救
    濟事業」之資料供核，自難僅憑上開提示之資料認定上訴人
    已符合房屋稅條例第15條第1項第2款規定，而予以減免系爭
    房屋稅。(三)至於財政部92年6月25日台財稅字第0920453838
    號函會商結論謂：「（一）基於租稅公平性及合法性，非宗
    教團體所興辦之財團法人醫院所使用房屋，仍宜依房屋稅條
    例規定課徵房屋稅。（二）宗教團體所興辦之財團法人醫院
    所使用房屋是否繼續免徵房屋稅，由本部另行研議。（三）
    有關財團法人醫院亦有慈善救濟支出一節，由本部賦稅署再
    行了解其實際狀況後併第2項辦理。」核其內容，係中央稅
    捐主管機關，為協助下級機關統一解釋法令、認定事實，所
    訂頒之解釋性行政規則，尚無於法條所定之外，另以行政命
    令限制房屋稅免徵之範圍，各稅捐機關於開徵房屋稅時仍應
    依據具體情況審酌認定是否符合免徵之要件，上訴人指摘財
    政部前揭函釋已明顯違反租稅法律及課徵原則云云，自無可
    採。(四)綜上所述，上訴人未依房屋稅條例第15條第3項規定
    ，於事前申報減免系爭房屋稅，且未提出合於免徵房屋稅要
    件之各項證明及帳據資料等供核，則被上訴人依系爭房屋使
    用執照所載之構造、用途、總層數及面積等，按營業用及非
    住非營稅率核定上訴人98年房屋稅分別為3,259,504元、662
    ,634元、57,570元及806,356元，其認事用法均無違誤，復
    查決定遞予維持，亦無不合；至於訴願決定雖以上訴人「未
    檢具衛生署之認定文件以資證明」為由，駁回上訴人之訴願
    ，與原審法院之認定稍有不同，惟其結論並無二致，仍應予
    維持。本件上訴人徒執前詞，訴請撤銷原處分、復查決定及
    訴願決定，為無理由等由，乃駁回上訴人在原審之訴，並敘
    明兩造其餘陳述於判決結果不生影響，無庸一一論列。
五、本院按：(一)「房屋稅之徵收，依本條例之規定；本條例未規
    定者，依其他有關法律之規定。」「房屋稅依房屋現值，按
    左列稅率課徵之：．．．二、非住家用房屋，其為營業用者
    ，最低不得少於其房屋現值百分之三，最高不得超過百分之
    五。其為私人醫院、診所、自由職業事務所及人民團體等非
    營業用者，最低不得少於其房屋現值百分之一點五，最高不
    得超過百分之二點五。」「直轄市及縣（市）政府得視地方
    實際情形，在前條規定稅率範圍內，分別規定房屋稅徵收率
    ，提經當地民意機關通過，報請或層轉財政部備案。」「（
    第1項）私有房屋有下列情形之一者，免徵房屋稅：．．．
    二、業經立案之私立慈善救濟事業，不以營利為目的，完成
    財團法人登記者，其直接供辦理事業所使用之自有房屋。．
    ．．（第3項）依第1項第1款至第8款、第10款、第11款及第
    2項規定減免房屋稅者，應由納稅義務人於減免原因、事實
    發生之日起30日內，申報當地主管稽徵機關調查核定之；逾
    期申報者，自申報日當月份起減免。」「房屋稅徵收細則，
    由各直轄市及縣（市）政府依本條例分別擬訂，報財政部備
    案。」分別為房屋稅條例第1條、第5條第2款、第6條、第15
    條第1項第2款、第3項及第24條所規定。次按「本細則所稱
    之主管機關為苗栗縣政府（以下簡稱本府），稽徵機關為本
    府稅務局。」「主管機關得視地方實際情形，依本條例第5
    條規定稅率範圍內，分別規定房屋稅徵收率，提經苗栗縣議
    會通過，報請財政部備案後實施。」及「本縣房屋稅徵收率
    修正如左，並溯自中華民國90年7月1日起實施。．．．二、
    營業用房屋按其現值課徵百分之三。三、私立醫院、診所、
    自由職業事務所及人民團體等非營業用房屋，按其現值課徵
    百分之二。」亦分別為苗栗縣房屋稅徵收細則第2條、第4條
    所規定及苗栗縣政府91年10月6日91府稅財字第9106000005
    號公告在案。(二)本件上訴人所有系爭房屋，經被上訴人所屬
    竹南分局依使用執照所載之構造、用途、總層數及面積等，
    按營業用及非住非營稅率，以原處分核定98年房屋稅分別為
    3,259,504元、662,634元、57,570元及806,356元。上訴人
    不服，循序提起行政訴訟。查原判決關於上訴人未依房屋稅
    條例第15條第3項規定，於事前申報減免系爭房屋稅，復未
    提出確切證據證明其合於免徵房屋稅之要件，及被上訴人依
    系爭房屋使用執照所載之構造、用途、總層數及面積等，按
    營業用及非住非營稅率核定上訴人所有系爭房屋98年房屋稅
    之原處分合法性，暨上訴人在原審之主張如何不足採等事項
    ，均已詳為論斷，因而維持原處分、復查決定及訴願決定，
    駁回上訴人在原審之訴，經核其所適用之法規與該案應適用
    之法規並無違背，與解釋判例，亦無牴觸，並無所謂原判決
    有違背法令之情形。(三)上訴意旨主張原審在未曉諭當事人之
    情形下，即以自始未曾為兩造爭點之回饋社會資料，作為認
    定上訴人是否為慈善救濟事業之基礎與判斷根據，對上訴人
    造成突襲性裁判之結果，違反行政訴訟法第125條第2項及第
    3項規定；另原審未依行政訴訟法第125條第2項規定，使上
    訴人在「未依法踐行減免房屋稅之申報程序」此一事實上，
    為充分、適當完全之辯論，又未實際考量該事實係有信賴保
    護原則之適用，逕以上訴人於98年房屋稅核定前，並未依法
    踐行減免房屋稅之申報程序為由，而判決上訴人敗訴，自有
    不適用法規之違法云云。查上訴人是否提出確切證據證明其
    合於免徵房屋稅要件乙節，除被上訴人於99年2月12日提出
    答辯狀及於原審99年3月18日準備程序期日提出補充答辯狀
    （繕本當庭交上訴人訴訟代理人簽收）外，並經原審於99年
    3月18日準備程序期日及99年3月30日言詞辯論期日提示全案
    證卷資料，由兩造當事人就調查證據之結果為陳述及辯論；
    另上訴人是否於事前申報減免系爭房屋稅乙節，亦經原審於
    99年3月30日言詞辯論期日將調查證據之結果由兩造當事人
    為陳述及辯論；此有上開（補充）答辯狀、準備程序筆錄及
    言詞辯論筆錄附原審卷可稽。經核上開上訴理由，無非係上
    訴人以其對法律上見解之歧異，就原審取捨證據、認定事實
    之職權行使，指摘其為不當，惟原審斟酌全辯論意旨及調查
    證據之結果，依論理及經驗法則判斷，經核並無違背法令之
    情形。(四)末按所謂判決不備理由係指判決全然未記載理由，
    或雖有判決理由，但其所載理由不明瞭或不完備，不足使人
    知其主文所由成立之依據而言。上訴人主張其業於原審主張
    本件訴願決定涉及突襲上訴人且有違正當法律程序等節，然
    原審對上述重要之攻擊方法並未於判決理由項下詳加論述並
    說明其法律之依據，更未說明未予採納之理由，有判決不備
    理由之違法云云。惟查原判決已就維持原處分、復查決定及
    訴願決定所持理由，敘明其判斷之依據，並將判斷而得心證
    之理由，記明於判決，並無所謂判決不備理由之違法情形。
    原判決並且敘明兩造其餘陳述於判決結果不生影響者，無庸
    逐一論述，縱原審有未於判決中加以論斷者，惟尚不影響於
    判決之結果，與所謂判決不備理由之違法情形亦不相當。(五)
    綜上所述，上訴人對於業經原判決詳予論述不採之事由再予
    爭執，核屬法律上見解之歧異，要難謂為原判決有違背法令
    之情形。本件上訴論旨，仍執前詞，指摘原判決違誤，求予
    廢棄，難認有理由，應予駁回。
六、據上論結，本件上訴為無理由。依行政訴訟法第255條第1項
    、第98條第1項前段，判決如主文。
中　　華　　民　　國　　100　 年　　6　　 月　　16　　日
                    最高行政法院第二庭
                        審判長法官　劉　鑫　楨
                              法官　吳　慧　娟
                              法官　胡　方　新
                              法官　曹　瑞　卿
                              法官　林　金　本

以  上  正  本  證  明  與  原  本  無  異
中　　華　　民　　國　　100　 年　　6　　 月　　17　　日
　　　　　　　　　　　　　　　書記官　吳　玫　瑩